臺灣高雄地方法院民事裁定　　　　　100年度消債更字第207號
聲　請　人　王者恒
代　理　人　周君強 律師
上列當事人因消費者債務清理事件聲請更生，本院裁定如下：
    主  文
聲請駁回。
聲請費用由聲請人負擔。
    理  由
一、按「債務人不能清償債務或有不能清償之虞者，得依本條例
    所定更生或清算程序，清理其債務。」、「債務人與金融機
    構協商成立者，不得聲請更生或清算，但因不可歸責於己之
    事由，致履行顯有重大困難者，不在此限。」、「本條例施
    行前，債務人依金融主管機關協調成立之中華民國銀行公會
    會員辦理消費金融案件無擔保債務協商機制與金融機構成立
    之協商，準用前項之規定。」，消費者債務清理條例第3 條
    、第151 條第5 項、第6 項分別定有明文。而消費者債務清
    理條例之立法目的，依其立法理由乃認陷於經濟上困境之消
    費者若任其於惡性循環之債務窘境中自生自滅，其將衍生嚴
    重之社會問題，致難以維持安定之社會經濟秩序，故有予之
    分別情形依更生或清算之程序清理其債務之必要，藉以妥適
    調整其與各相關債權人等間之權利義務關係，以謀求消費者
    經濟生活之更生機會，從而健全社會經濟發展，惟私法上之
    債之關係，係以當事人間之信賴關係為基礎，為社會經濟組
    織之重要支柱，故當事人於以法律行為追求自己之利益之際
    ，亦應顧及對方之利益，並考量債權債務在社會上之作用，
    本於誠實及信用之原則，行使其債權及履行其債務，故消費
    者如已與金融機構協商成立，或於本條例施行前已依金融主
    管機關協調成立之中華民國銀行公會會員辦理消費金融案件
    無擔保債務協商機制與金融機構成立協商，因此係經當事人
    行使程序選擇權所為之債務清理契約，債務人理應受該成立
    之協議所拘束，如無特殊情事，其原即應依此協商結果而為
    誠信履行，惟因慮及有些協商於成立之時，或僅考量債權數
    額之清償而未慮及債務人之經濟能力，或債務人於嗣後因經
    濟情況變更（如清償期間收入或收益不如預期）而致依約履
    行將使其陷於經濟上之困境甚或履行不能，故上開條例於此
    即另開「因不可歸責於己之事由，致履行顯有重大困難者」
    之履行例外以助債務人之更生，則已成立協商者不能或不願
    依約履行而依例外條款復聲請更生或清算者，自應就其例外
    情形嚴予審核，於該當後復核其不能清償債務或有不能清償
    之虞而使其陷於經濟上之困境時，始准之為其所負義務關係
    之調整，以避免其任意毀諾、濫用債務清理程序，而藉此善
    意之立法惡意圖謀減免債務，致使該程序陷於道德之危險，
    並因此使社會之信用緊縮而造成經濟之動盪。
二、聲請意旨略以：聲請人即債務人王者恒前向金融機構辦理消
    費貸款、信用卡契約等致積欠無擔保債務計新臺幣（下同）
    454,362 元，因無法清償債務，而消費者債務清理條例施行
    後，於民國100 年3 月間曾依本條例與最大債權銀行台新商
    業銀行股份有限公司（下稱台新銀行）申請前置協商，與各
    債權銀行達成分期還款協議，同意自100 年4 月起分180 期
    ，並於每月以1,801 元依各債權銀行債權金額比例清償各項
    債務至全部清償為止。惟聲請人每月尚須繳納資產公司債務
    ，尚須負擔個人必要生活費用及扶養費用，即無力繳納每月
    協商金額，而聲請人現已不能清償債務，復未經法院裁定開
    始清算程序或宣告破產，爰依法聲請准予裁定更生等語。
三、經查：
  (一)聲請人前向各金融機構辦理消費貸款、信用卡契約等致積欠
    無擔保債務計454,362 元（其中包含資產公司債務137,883
    元），而於消費者債務清理條例施行後，而於100 年3 月間
    依本條例與最大債權銀行台新銀行辦理協商，與各債權人達
    成分期還款協議，同意自100 年4 月起分180 期，並於每月
    10日以1,801 元依各債權銀行債權金額比例清償各項債務至
    全部清償為止，而聲請人於協商成立後，至100 年9 月間均
    尚在履約中等情，此有債權人清冊、財團法人金融聯合徵信
    中心前置協商專用債權人清冊及當事人綜合信用報告、台新
    銀行民事陳報狀等在卷可稽（卷第12頁至13頁、第31頁至35
    頁、第72頁至76頁），堪認屬實。
  (二)聲請人現任職於強固保全股份有限公司，98年度至99年度申
    報所得每月平均收入分別為12,721元、18,468元，勞工保險
    投保薪資額為25,200元，100 年5 月至6 月薪資單之平均每
    月收入所得為26,824元等情，此有國稅局綜合所得稅各類所
    得資料清單、財產清單、勞工保險被保險人投保資料表、10
    0 年5 月至6 月薪資單等附卷可證（卷第17頁至19頁、第16
    頁、第25頁至26頁、第41頁至42頁），堪認屬實，則應以其
    100 年5 月至6 月平均收入為26,824元作為核算其現在償債
    能力之基礎。
  (三)支出部分，聲請人主張獨立扶養其未成年子女王乃玉與其兄
    弟姐妹等3 人共同負擔母親張美英扶養費用部分；按直系血
    親相互間，互負扶養之義務，民法第1114條第1 款定有明文
    。查聲請人之女王乃玉為81年生，98年申報所得有560 元、
    99年度申報所得為65,840元等情，此有戶籍謄本、國稅局綜
    合所得稅各類所得資料清單、財產清單等件在卷可參（卷第
    48頁、第23頁至26頁），堪認其次女尚未成年，確屬不能維
    持生活且無謀生能力需聲請人扶養；另聲請人主張與前配偶
    楊金足於89年9 月18日離婚後即無任何聯繫並由其獨立扶養
    次女；該扶養費用部分，參照民法第1118、1119條規定，其
    負扶養義務之程度，亦應考量其目前身負債務之窘境，所負
    擔之扶養義務能力，自非比一般，是認應以100 年度綜合所
    得稅受扶養人每人免稅額82,000元計算，其每人每月扶養費
    用為6,833 元【計算式：82,000÷12=6,833，元以下4 捨5
    入】為審查基準，是聲請人每月應負擔子女扶養費為6,833
    元。又聲請人母親張美英為28年生，共育有3 名子女，名下
    無財產，98年至99年無申報所得資料等情，此有戶籍謄本、
    家族系統表、國稅局綜合所得稅各類所得資料清單、財產清
    單等件（卷第49頁、第52頁、第66頁至68頁）附卷可證，堪
    認聲請人之母親張美英確屬不能維持生活而需聲請人扶養，
    該扶養費用部分，本院認應以100 年度綜合所得稅70歲以上
    受扶養人每人免稅額123,000 元計算，其每人每月扶養費用
    為10,250元，又聲請人母親已滿65歲，其每月應領有3,000
    元老人年金，是扣除其每月可領之3,000 元補助後，聲請人
    與其他兄弟姊妹等3 人共同分擔後所應負擔之扶養費用應為
    2,417 元【計算式：（10,250-3,000）÷3 ＝2,417 】。至
    聲請人個人日常生活必要費用部分，審酌聲請人負債之現況
    ，基於社會經濟活動之互賴及誠信，該日常生活所需費用，
    自應節制開支，不得有超越一般人最低生活標準之享受，否
    則反失衡平，本院參酌內政部社會司所公告歷年最低生活費
    一覽表，以100 年度7 月份高雄市每人每月最低生活費用標
    準為11,146元，則聲請人每月最低生活費除有特殊情形並有
    證據證明者外，自宜以此為度，始得認係必要支出。
  (四)綜上所述，依聲請人現平均每月收入26,824元為核算基礎，
    扣除其個人必要生活費用、子女及母親扶養費後，尚有6,42
    8 元可供清償【計算式：26,824－11,146－6,833 －2,417
    ＝6,428 】，應足負擔協商款1,801 元，而聲請人現仍正常
    履約而尚未毀諾，且受扶養次女王乃玉現年19歲，即將成年
    ，其每月即可減少扶養費之負擔，復參以聲請人與金融機構
    協商時，金融機構已考量非金融機構無法納入前置協商之因
    素，予以減免全部利息，提出聲請人足以負擔之方案，並協
    助聲請人與富邦資產管理公司協商清償方案，惟因聲請人不
    同意致協商不成立等情觀之（見卷第72頁），聲請人並無不
    可歸責之事由致履行顯有重大困難之情。且以聲請人上開餘
    額6,428 元計算，以聲請人目前負債總額為454,362 元，在
    不計息之情形下，約5 年之期間即可清償完畢，審酌聲請人
    為49年次，正值壯年，距法定強制退休之年齡尚有11年，一
    般可預期尚有14年收入之職業生涯可期，力能逐期償還所欠
    債務，是堪認聲請人客觀上並無不能清償債務之情形。
四、綜上所述，本件聲請人依本條例聲請前置協商成立後，並無
    不可歸責於己之事由，而有致履行協議有重大困難之例外情
    形，且其仍有相當收入而具履行能力，尚非有不能清償債務
    或有不能清償之虞，核與法定要件不合，本件聲請即無理由
    ，自應予駁回
五、據上論結，本件聲請為無理由，依消費者債務清理條例第11
    條第1 項、第8 條前段，裁定如主文。
中    華    民    國  100    年    10    月    20     日
                        民事庭  法  官  邱泰錄
以上正本，係照原本作成。
如不服本裁定，應於送達後10日內，向本院提出抗告狀。
中    華    民    國  100    年    10    月    20     日
                                書記官  梁竫